【裁判字號】    98,台上,1326
【裁判日期】    980723
【裁判案由】    租佃爭議
【裁判全文】
最高法院民事判決            九十八年度台上字第一三二六號
上  訴  人  甲○○
            乙○○
共      同
訴訟代理人  黃清江律師
            蔡明哲律師
被 上訴 人  國防部軍備局
法定代理人  丙○○
訴訟代理人  吳小燕律師
            張盈盈律師
            胡仁達律師
上列當事人間因租佃爭議事件，上訴人對於中華民國九十八年四
月一日台灣高等法院高雄分院第二審判決（九十八年度重上字第
三號），提起上訴，本院判決如下：
    主  文
原判決廢棄，發回台灣高等法院高雄分院。
    理  由
本件被上訴人主張：坐落高雄市○○區○○段五三四、五四二、
五四二之一、五四三、五四四、五四五、五四六、六一六、六一
六之一、六一七、六一八、六一九、六一九之一、六二○地號土
地（按海軍單位自編之號碼為援中港第七三、七四、七五、七七
號）為中華民國所有，原係海軍總司令部管理，嗣由伊承受並登
記為管理機關。上訴人甲○○於民國七十二年間就上開土地內如
原判決所附複丈成果圖（下稱附圖）所示A、B、C、D、E、F、G
、H、I、J、K、L、M、N、O部分土地（下稱系爭土地），與海軍
總司令部所屬海軍營產管理所（下稱海軍營產管理所）簽訂砂田
放租契約書（下稱系爭租約），租期自七十二年一月一日起至七
十七年十二月三十一日止，每年租金為地瓜三百八十九公斤。詎
甲○○不自任耕作，而將系爭土地交與上訴人乙○○耕作，依耕
地三七五減租條例第十六條第二項規定，原訂之系爭租約應屬無
效。惟經伊聲請調處，上訴人拒絕返還系爭土地，即無權占有，
因而獲得相當於租金之利益，且侵害伊之所有權，致伊受有損害
等情，爰求為(一)確認兩造間就系爭土地之租佃關係不存在；(二)命
上訴人將系爭如附圖所示A、B、D、E、G、H、J、K、L、M、N、O
部分土地上之建物、地上物拆除，並將系爭土地返還伊；(三)命上
訴人給付新台幣（下同）三萬零七百十四元及自九十七年一月十
六日起至交還土地之日止，按月給付六百四十七元之判決（被上
訴人於第一審請求聲明(一)、(二)項如第一審判決主文第一項、第二
項所示，於原審減縮請求為上述(一)、(二)項）。
上訴人則以：原承租人甲○○係奉當時之戶長即其兄黃海連之指
定，於六十七年一月間代表家族與出租人即海軍營產管理所簽訂
租約，伊兄弟設籍於同一戶，有同戶共爨之關係，即使七十二年
一月一日換約，伊二人仍屬同一戶籍。嗣於七十五年間因分產而
由乙○○取得系爭租約之耕作權，繼續耕作至今，且將租金辦理
提存，並無不自任耕作之情事等語，資為抗辯。
原審維持第一審所為上訴人敗訴之判決，駁回其上訴，並依其減
縮後之請求更正如主文第二項、第三項所示，無非以：系爭土地
係甲○○於六十七年間與海軍營產管理所簽訂租約，嗣於七十二
年一月一日換約，戶長均係甲○○之兄黃海連，並非甲○○等情
，為兩造所不爭執，且有放租契約書及戶籍謄本各乙件可稽。上
訴人雖提出里長證明書及舉證人李水樹、張寶村、黃蔡緞證明
係黃海連指定甲○○代表家族向海軍營產管理所承租系爭土地，
然甲○○於六十七年、七十二年間與海軍營產管理所簽約時，均
非具有戶長身分，則系爭租約之租佃關係，僅存在於海軍營產管
理所與甲○○之間，與乙○○間並無系爭租佃關係存在。甲○○
既非以戶長名義承租，與最高法院五十二年台上字第一○一四號
判例意旨所指之情形有間，自無該判例之適用。而甲○○於七十
五年十二月二十六日與乙○○分家，將系爭土地交與乙○○耕作
，既為兩造所不爭，則甲○○有耕地三七五減租條例第十六條所
定不自任耕作之情形，其與被上訴人間之原訂租約應屬無效，並
無待出租人終止，即當然向後失其效力。甲○○於租期屆滿後，
雖提存繳付租金至九十一年十二月三十一日，仍無解不自任耕作
租約歸於無效之事實。甲○○與被上訴人間之原訂租約既屬無效
，則其與乙○○於九十三年九月二日經高雄市楠梓區公所成立調
解，將系爭租約移轉由乙○○承受，亦係違反強制規定，仍屬無
效，乙○○並不因而取得系爭租約之租賃權。是兩造間就系爭土
地之租佃關係確已不存在。再上訴人現仍占用系爭如附圖所示 A
、B、C、D、E、F、G、H、I、J、K、L、M、N、O部分土地，其中
A、B、D、E、G、H、J、K、L、M、N、O部分土地上有建物、地上
物，且D、E、G、H、J、K、L、M部分土地上建物為上訴人共同出
資興建等情，為兩造所不爭執，而兩造間就系爭土地之租佃關係
既不存在，則上訴人占用系爭土地，即屬無權占有，被上訴人為
管理機關，自得依所有權之作用，請求上訴人拆除上開建物、地
上物，並將系爭土地返還。又上訴人無權占有系爭土地，即屬無
法律上之原因獲得相當於租金之利益，被上訴人因而受有損害，
且參酌原訂租約第二條、第三條、第五條之約定，及九十二年至
九十五年高雄市甘薯平均批發價格，則被上訴人自九十二年一月
一日起至起訴狀繕本送達日即九十七年一月十五日止所受相當於
租金之損害金，共計三萬零七百十四元，為上訴人所不爭。是被
上訴人請求上訴人自起訴繕本送達翌日即九十七年一月十六日起
，至返還系爭土地之日止，按月應返還相當於租金之利益為六百
四十七元。從而，被上訴人依民法第七百六十七條、第一百七十
九條之規定，請求上訴人如上述之聲明，均有理由，應予准許，
並依其減縮後之請求，更正如主文第二項、第三項所示等詞，為
其判斷之基礎。
按凡家長指定家屬代表全家訂約承租耕地後，因分家關係而將耕
地分與原共同耕作之兄弟即現耕人，顯為共同耕作權亦即財產權
之分配問題，與一般租賃權之轉讓或轉租之性質有間，且應認為
受分現耕人與出租人間，亦已發生租賃關係，無耕地三七五減租
條例第十六條第一項、第二項規定之不自任耕作，而原訂租約無
效之適用。查上訴人甲○○最初於六十七年間就系爭土地與海軍
營產管理所簽訂系爭租約時，與上訴人乙○○及其兄長黃海連設
籍於同一戶，戶長係甲○○之兄長黃海連，有戶籍謄本可稽（見
一審卷第二二頁至第二三頁、第五八頁至第五九頁），則上訴人
於原審抗辯，原承租人甲○○係奉當時戶長黃海連之指定，於六
十七年一月間代表戶長與出租人即海軍營產管理所訂立系爭租約
，且與乙○○共同耕作，直至七十五年間，因兄弟分家產，而由
乙○○分得系爭租約之耕作權，並繼續耕作迄今云云（見原審卷
第六五頁至第六六頁），並經證人即歷任里長李水樹、張寶村及
黃海連之妻黃蔡緞證述在卷（見原審卷第四九頁至第五二頁）
，倘所言非虛，則甲○○與被上訴人之前手即前管理機關所屬海
軍營產管理所原訂租約，縱嗣因分家關係，而將該租約之耕地分
與或交與原共同耕作人即乙○○耕作，能否謂其已有耕地三七五
減租條例第十六條第一項所定不自任耕作之情形？尚非無疑。原
審就此未詳予調查審認，而為上訴人敗訴之判決，自嫌速斷。其
次，原審既認定上訴人無權占用系爭如附圖所示 A、B、D、E、G
、H、J、K、L、M、N、O部分土地上有建物、地上物，其中僅D、
E、G、H、J、K、L、M 部分土地上建物為上訴人共同出資興建，
則系爭如附圖所示A、B、N、O部分土地上之地上物，究竟何人出
資興建？上訴人有無拆除該部分地上物之權能？原審疏未詳查，
即命上訴人併將該部分土地之地上物拆除，亦有未合。上訴論旨
，指摘原判決不當，求予廢棄，非無理由。
據上論結，本件上訴為有理由。依民事訴訟法第四百七十七條第
一項、第四百七十八條第二項，判決如主文。
中    華    民    國  九十八  年    七    月  二十三  日
                      最高法院民事第四庭
                          審判長法官  劉  延  村
                                法官  許  澍  林
                                法官  黃  秀  得
                                法官  許  正  順
                                法官  魏  大  喨
      本件正本證明與原本無異
                                      書  記  官
中    華    民    國  九十八  年    八    月    四    日
                                                      v


司法院資訊處製作；財團法人民間司法改革基金會備份。
